臺灣板橋地方法院刑事判決　　　　　　　95年度易字第1948號
公　訴　人　臺灣板橋地方法院檢察署檢察官
被　　　告　乙○○
上列被告因詐欺案件，經檢察官提起公訴（95年度偵字第15781
號），本院判決如下：
    主  文
乙○○無罪。
    事  實
一、公訴意旨略以：被告乙○○明知自己並未中「樂透」獎券頭
    彩，竟意圖為自己不法之所有，於民國（下同）94年間，在
    告訴人甲○○位於臺北縣樹林市○○街○ 段271 號之住處內
    ，向告訴人佯稱簽中「樂透」之頭彩金新臺幣（下同）數千
    萬元，惟算命師說伊應做功德，將彩金與他人分享，雙方乃
    約定由被告向告訴人借款並支付高額利息之方式來做功德，
    使告訴人不疑有他，乃於臺北縣樹林農會陸續匯款324 萬元
    予被告，被告珍亦交付面額209 萬9000元及60萬6000元之支
    票2 紙以為部分清償，並承諾將提供房屋予告訴人設定抵押
    權以擔保其債權，嗣上開支票屆期提示陸續退票，被告乃交
    付其與其夫吳清賢共同發票面額340 萬元之本票1 紙予告訴
    人以圖拖延，且遲未提供房屋設定抵押，告訴人始驚覺受騙
    ，因認被告涉犯刑法第339 條第1 項之詐欺取財罪嫌云云。
二、按犯罪事實應依證據認定之，無證據不得推定其犯罪事實；
    又不能證明被告犯罪者，應諭知無罪之判決；刑事訴訟法第
    154 條、第301 條第1 項分別定有明文。次按所謂證據，係
    指直接間接足以證明犯罪行為之一切證人、證物而言；且事
    實之認定，應憑證據，如未能發現相當證據，或證據不足以
    證明，自不能以推測或擬制之方法，以為裁判基礎，最高法
    院30年上字第128 號、40年臺上字第86號判例均可資參考。
    再按認定不利於被告之事實，須依積極證據，苟積極證據不
    足為不利於被告事實之認定時，即應為有利於被告之認定，
    更不必有何有利之證據，最高法院30年上字第816 號判例意
    旨可資參照。又按刑事訴訟上證明之資料，無論其為直接或
    間接證據，均須達於通常一般之人均不致有所懷疑，而得確
    信其為真實之程度，始得據為有罪之認定，若其關於被告是
    否犯罪之證明未能達此程度，而有合理懷疑之存在，致使無
    從形成有罪之確信，根據「罪證有疑，利於被告」之證據法
    則，即不得遽為不利被告之認定，有最高法院76年度臺上字
    第4986號判例可稽。另按刑法第339 條第1 項詐欺取財罪之
    成立，以意圖為自己或第三人不法所有，以詐術使人將本人
    或第三人之物交付為要件，所謂以詐術使人交付，必須被詐
    欺人因其詐術而陷於錯誤，若其所用方法，不能認為詐術，
    亦不致使人陷於錯誤，即不構成該罪，最高法院46年臺上字
    第260 號判例足資參照。末按民事債務當事人間，若有未依
    債務本旨履行給付之情形，依一般社會經驗而言，原因非一
    ，其因不可歸責之事由致無法給付，或因合法主張抗辯事由
    而拒絕給付，甚至債之關係成立後，始行惡意遲延給付，皆
    有可能，非必出於自始無意給付之詐欺犯罪一端，故於別無
    積極證據之情形下，尚難僅以單純債務不履行之客觀狀態，
    即推定被告自始即有不法所有之意圖而逕以詐欺罪責相繩。
三、本件公訴人認被告被告乙○○有詐欺取財罪嫌，無非以告訴
    人甲○○之指訴、被告供述、被告簽立之承諾書、上開支票
    暨退票理由單、上開本票、上開匯款單、臺北富邦商業銀行
    函文等為據。惟訊據被告被告堅決否認有何詐欺取財犯行，
    辯稱：伊當時確有簽中「樂透」之頭彩，嗣陸續簽發7 、8
    張支票向告訴人調借現金，前面支票均有兌現，僅最後2 紙
    支票無法兌現，嗣亦曾偕同告訴人赴地政機關辦理抵押權設
    定手續，並無詐欺取財之不法情事等語。
四、經查：
  (一)本件告訴人固指訴其於94年間，陸續出借多筆大額款項予被
    告，且被告所交付之支票2 紙嗣遭退票等情，並提出樹林市
    農會存款簿、借據、支票暨退票理由單、樹林市農會存款憑
    條、樹林市農會匯款申請書、樹林市農會大昌分會存款簿、
    本票、建物登記謄本等書證為證，然依告訴人先後指（證）
    述內容觀之，其於提出本件告訴之始，原具狀指稱：當時被
    告佯稱於臺北銀行購買基金，每月可配息30萬元，須將此等
    配合分給他人一同做功德，且可免除自身疾病等語，其乃應
    允以支票換現金之方式，借款予被告云云（參見臺灣板橋地
    方法院檢察署95年度他字第3542號偵查卷第1 至2 頁），嗣
    於偵查中，復到庭改稱：當時被告佯稱中「樂透」之彩金5
    、6 千萬元，而命理師建議僅得動用該彩金之孳息做功德，
    欲將其中部分孳息相贈等語，其乃應允被告以支票換取現金
    云云（參見同上偵查卷第21頁），詎於本院審理中，竟又到
    庭證稱：「九十三年被告有中小樂透的頭彩，因為當時那張
    彩卷，是我們一起對的，所以我知道她有中獎‧‧‧她說，
    老師有拿我的生辰八字和她合過，老師說我是她的貴人，希
    望我能夠救她，所以她用上述彩金延伸出來的利息，請北銀
    開成支票，再拿那些支票來向我換現金，她並說中間會給我
    一些價差，我再拿她給我的上述價差去做功德‧‧‧」等語
    （參見本院95年12月19日審判筆錄第4 頁），綜上，告訴人
    針對被告是否以中「樂彩」及是否以中「樂彩」為由向其借
    款等重要關鍵事項，先後指述明顯反覆不一且相互矛盾，則
    被告當時是否確有公訴意旨所指之「明知自己並未中『樂透
    』獎券頭彩」及「向告訴人佯稱中『樂透』頭彩」等情，實
    屬可疑，本院自無從憑認被告當時確有「施用詐術致告訴人
    陷於錯誤」之詐欺行為；次依告訴人所指訴其借款予被告之
    前後過程觀之，其係於94年7 月間，首次借款26萬元予被告
    ，並收取被告所簽發之面額28萬元支票1 紙（票載發票日為
    94年8 月30日），嗣該支票經提示獲兌現，94年9 月5 日，
    再次借款35萬元予被告，並收取被告所簽發之面額38萬2 千
    元支票1 紙（票載發票日為94年10月1 日），嗣該支票經提
    示亦獲兌現，94年10月3 日，又借款31萬元及25萬元予被告
    ，並收取被告所簽發之面額33萬6 千元及28萬元支票各1 紙
    （票載發票日分別為94年10月29日及94年10月28日），嗣該
    2 紙支票經提示均獲兌現，迨94年10月7 日，復借款40萬元
    予被告，並收取被告所簽發之面額45萬元支票1 紙（票載發
    票日為94年11月25日），嗣該支票經存入樹林市農會後，再
    依被告請求抽回該支票交還予被告，94年10月12日，又借款
    200 萬元予被告，並收取被告所簽發之面額209 萬9 千元支
    票1 紙（票載發票日為94年11月27日），94年10月18日，又
    借款32萬元予被告，並收取被告所簽發之面額40萬元支票1
    紙（票載發票日為94年12月15日），94年10月27日，又借款
    52萬元予被告（係分2 次交付借款─94年10月27日先交付20
    萬元、同年11月1 日再交付32萬元），並收取被告所簽發之
    面額60萬6 千元支票1 紙（票載發票日為95年1 月10日），
    嗣上開面額209 萬9 千元及60萬6 千元之支票2 紙，屆期經
    提示均遭退票（參見同上偵查卷第2 至3 頁、第21至22 頁
    ，同上審判筆錄第4 頁），綜上以觀，被告於公訴意旨所指
    上開2 紙支票退票之前，即曾陸續多次向告訴人借款，且其
    簽發交予告訴人之支票均有兌現，兌現金額亦高達126 萬8
    千元，而被告嗣曾匯款40萬元至告訴人之存款帳戶內，並於
    95年春節前清償4 萬5 千元予告訴人等情，更據告訴人陳明
    在卷（參見同上偵查卷第22頁），則被告向告訴人借款之初
    ，在主觀上是否確有不法所有之詐欺意圖，實有疑問，況本
    件告訴人每次借款予被告之際，均約定收取極高比率之利息
    （依上揭告訴人所指述借款及支票金額相互比較計算結果，
    其中第1 筆26萬元借款之週年利率約達100%、第2 筆35 萬
    元借款之週年利率達123%、第3 筆31萬元借款之週年利率高
    達113%，第4 筆25萬元借款之週年利率達112%、第5 筆40
    萬元借款之週年利率達91% 、第6 筆200 萬元借款之週年利
    率則為31 %、第7 筆52萬元借款之週年利率達99%） ，足徵
    告訴人當時純係為牟取被告所支付之極高比率利息，始甘冒
    風險出借鉅款項予被告，此益見被告當時是否確係意圖不法
    所有而向告訴人施用詐術以詐取財物，顯有產生合理懷疑之
    餘地；另告訴人雖指陳被告屢屢拖延辦理上開房屋抵押權之
    設定手續云云，然其原因非必出於自始詐欺一端，縱令被告
    嗣後惡意遲延給付或避償債務，亦僅屬民事問題，仍難憑此
    推論被告涉有詐欺取財犯行，是告訴人此部分所指情節，尚
    無法排除上揭合理懷疑，亦無從援為不利於被告認定之依據
    。綜上所述，本院尚難僅憑告訴人之指訴，遽認被告成立詐
    欺取財罪責。
  (二)被告於偵查中、本院準備程序及審理時，對其於上揭時、地
    向告訴人借款，且其簽發予告訴人之上開2 紙支票，嗣均遭
    退票等客觀事實，固坦承不諱，惟其迭於偵查中、本院準備
    程序及審理時，一再堅陳其當時並無詐欺告訴人之情事等語
    ，是本院自無從憑被告之供述內容，遽認其成立何等詐欺取
    財罪責。
  (三)上揭被告簽立之承諾書、支票暨退票理由單、本票、匯款單
    ，固得證明被告向告訴人借款，且嗣後上開2 紙支票退票，
    以致未能清償所餘欠款等客觀事態，惟其退票原因是否即係
    出於被告之自始惡意詐欺，仍無從憑以判斷，本院自無從僅
    憑此等書證遽認被告成立詐欺取財罪責。
  (四)上揭臺北富邦商業銀行函文雖載明該行94年間並無被告兌領
    資頭獎之中獎紀錄，然本件被告係於93年4 月6 日中「樂彩
    」頭彩一節，業據被告供明在卷（參見本院95年10月30日準
    備程序筆錄第2 頁），核與證人即告訴人於本院審理時到庭
    結證稱被告確有簽中「樂彩」頭彩等語相符（參見同上審判
    筆錄第4 頁），是此函文內容既未論及被告於93年間是否有
    兌領「樂透」彩金之事，應認其與本案並無關連，本院亦無
    從援引此函文作為有利或不利於被告認定之依據。
  (五)綜上所述，本件公訴人暨告訴人所指各端，均無一足資證明
    被告當時在主觀上確具有不法所有之詐欺意圖，且依本件客
    觀事態觀之，亦無從認定被告當時在客觀上有何施用詐術致
    告訴人陷於錯誤而交付財物之行為，核與刑法上詐欺取財罪
    之構成要件尚有不符，此外，復查無其他積極證據足資證明
    被告確有公訴意旨所指之詐欺取財犯行，揆諸前揭說明，要
    屬不能證明其犯罪，爰為無罪之諭知。
據上論斷，應依刑事訴訟法第301 條第1 項，判決如主文。
本案經檢察官黃仙宜到庭執行職務。
中    華    民    國     96    年    1    月     5    日
                  刑事第八庭   審判長法  官  王屏夏
                                     法  官  彭全曄
                                     法  官  王偉光
上列正本證明與原本無異。
如不服本判決，應於判決送達後10日內向本院提出上訴狀（應附
繕本），上訴於臺灣高等法院。
                                     書記官  陳金鳳
中    華    民    國     96    年    1    月     5    日
